【裁判字號】    97,消債更,570
【裁判日期】    971024
【裁判案由】    更生事件
【裁判全文】
臺灣臺南地方法院民事裁定           97年度消債更字第570號
聲 請 人
即債務人  甲○○
代 理 人  郁旭華律師
上列當事人因消費者債務清理事件聲請更生，本院裁定如下：
    主  文
聲請駁回。
聲請費用新臺幣壹仟元由聲請人負擔。
    理  由
一、本件聲請意旨略以：聲請人即債務人甲○○現任職於宏和精
    密紡織股份有限公司（下稱宏和精密紡織公司），每月薪資
    約新臺幣（下同）35,000元，除此薪資收入外，尚有土地、
    房屋各1筆（已遭法院查封拍賣）及機車1輛，然累積債務總
    金額已達3,522,377 元，前曾依照中華民國銀行公會會員辦
    理消費金融案件無擔保債務協商機制，與債權人復華商業銀
    行（後改為元大商業銀行）等12家銀行成立協商，每月應還
    款金額為14,048元，惟債務人每月須繳納房貸13,500元，且
    債務人尚有2 名子女就學中，債務人之配偶乙○○亦因本身
    債務及長期病痛不斷，無法負擔債務，導致債務人經濟壓力
    負擔大，無力再繳納房貸及每月協商還款金額，不得已於民
    國96年9 月毀諾，有不可歸責於己致履行協商條件顯有重大
    困難之事由，符合消費者債務清理條例第3條、第151條第5
    項但書之規定，爰依上開規定，提出財產及收入狀況說明書
    、債權人清冊、債務人清冊，聲請更生等語。
二、按債務人與金融機構協商成立者，不得聲請更生或清算，但
    因不可歸責於己之事由，致履行顯有重大困難者，不在此限
    ；本條例施行前，債務人依金融主管機關協調成立之中華民
    國銀行公會會員辦理消費金融案件無擔保債務協商機制與金
    融機構成立之協商，準用前項之規定，消費者債務清理條例
    第151 條第5項、第6項分別定有明文。又聲請更生或清算不
    合程式或不備其他要件者，法院應以裁定駁回之，但其情形
    可以補正者，法院應定期間先命補正，復為同條例第8 條所
    明定。衡諸債之關係，係以當事人間之信賴關係為基礎，為
    社會經濟組織之重要支柱，故當事人於以法律行為追求自己
    之利益之際，亦應顧及對方之利益，並考量債權債務在社會
    上之作用，本於誠實及信用之原則，行使債權及履行債務。
    是對於已陷入經濟上困境之消費者，若任其於惡性循環之債
    務窘境中生存，將衍生嚴重之社會問題，難以維持安定之社
    會經濟秩序，故為兼顧債權人、債務人雙方之利益，對陷於
    經濟上困境之消費者，乃允其於消費者債務清理條例施行後
    ，得選擇以重建型之更生程序或清算型之清算程序清理其債
    務，藉以妥適調整債務人與債權人及其他利害關係人間之權
    利義務關係，保障債權人獲得公平受償，並謀求消費者經濟
    生活之重建復甦機會。惟對於已與金融機構協商成立，或於
    本條例施行前，已依金融主管機關協調成立之中華民國銀行
    公會會員辦理消費金融案件無擔保債務協商機制與金融機構
    成立協商之債務人，若非因不可歸責於己之事由，致履行顯
    有重大困難，自有違債權契約為誠信契約之本旨，故依消費
    者債務清理條例第151 條第6項準用同條第5項前段之規定，
    不得聲請更生或清算，應駁回其更生之聲請，始能避免肇致
    道德危險。
三、經查：
（一）債務人於本件更生聲請前，已先於95年7月5日依金融主管
      機關協調成立之中華民國銀行公會會員辦理消費金融案件
      無擔保債務協商機制與復華商業銀行（後改為元大商業銀
      行）等金融機構成立協商，自95年8月份起，分120期，利
      率5%，每月14,048元分期償還等情，有債權人元大商業銀
      行97年7 月17日民事陳報狀所附之協議書及無擔保債務還
      款計畫書在卷可憑，堪信為真實。
（二）債務人雖主張其每月薪資約35,000元，每月應還款金額為
      14,048元，惟債務人每月須繳納房貸13,500元，且債務人
      尚有2 名子女就學中，債務人之配偶乙○○亦因本身債務
      及長期病痛不斷，無法負擔債務，導致債務人經濟壓力負
      擔大，無力再繳納房貸及每月協商還款金額，不得已於96
      年9 月毀諾，有不可歸責於己致履行協商條件顯有重大困
      難之事由云云，惟查：
    1.消費者債務清理條例第151 條第5、6項規定：「債務人與
      金融機構協商成立者，不得聲請更生或清算。但因不可歸
      責於己之事由，致履行顯有重大困難者，不在此限。本條
      例施行前，債務人依金融主管機關協調成立之中華民國銀
      行公會會員，辦理消費金融案件無擔保債務協商機制與金
      融機構成立之協商，準用前項之規定。」所謂因不可歸責
      於己之事由，致履行顯有重大困難之情形，應係指債務人
      與最大債權金融機構協商「成立後」，債務人之經濟狀況
      、生活等客觀事實有顯著變動者而言，亦即債務清償方案
      成立後，固由債務人按其條件履行，惟須於其後發生情事
      變更，在清償期間因不可歸責於己之事由，而有收入或收
      益不如預期或支出增加之情形，致該還款方案履行困難甚
      或履行不能，始能聲請更生或清算。此項規定旨在避免債
      務人任意毀棄已成立之協商，濫用更生或清算之裁判上債
      務清理程序，況該債務清償方案係經當事人行使程序選擇
      權所為之債務清理契約，債務人自應受該還款協議所拘束
      。
    2.查本件債務人於財產及收入狀況說明書內稱其自95年7 月
      與債權銀行成立協商起迄今，每月薪資收入約35,000元，
      並提出宏和精密紡織公司97年1月至5月薪資表為證，足徵
      債務人協商時之薪資收入情況與本件聲請更生時未有不同
      。又債務人主張聲請更生前兩年內必要支出，包括每月支
      出勞健保費2,060元、水電瓦斯電話費8,960元、停車位租
      金及管理費2,600元、油費2,600元、綜合所得稅420 元、
      伙食費3,000元、房貸13,500元、扶養費7,500元，是以，
      債務人於債務清償期間並無支出增加或債務增加之情形。
      況依內政部所公告97年度臺灣省低收入戶最低生活費用每
      人每月為9,829 元，該生活費標準係按照政府最近一年平
      均每人消費支出（包括食品費、衣著鞋襪費、房租水電費
      、家居管理費、醫療保健費、交通通訊費、娛樂教育費及
      雜項支出）百分之60訂定，有內政部歷年最低生活費一覽
      表1 份在卷可稽，又債務人與金融機構之債權人成立協商
      後，即應本於債權契約，依誠實及信用之原則勉力履行之
      ，是以，債務人在履行債務期間，須經歷經濟困苦之過程
      ，其生活開銷理當予以節制，除應積極開源，努力勤奮工
      作以增加收入償還債務外，其生活更須儉樸，且適當控制
      其生活費用支出，以達成勉力履行債務，以符合公平正義
      及誠信原則，是認債務人每月必要生活費用（包含食、衣
      、住、行、強制性保險等）依上開標準以每月9,829 元計
      算，始屬合理。另債務人主張每個月支出2 名未成年女兒
      丙○○、丁○○扶養費7,500 元部分，因該筆扶養費用須
      由債務人及亦有薪資收入之配偶乙○○共同分擔，且丙○○、丁○○已於96年9 月分別就讀國立體育學院、中華醫
      事科技大學，並向臺灣銀行申請就學貸款，其子女亦可藉
      由課後打工貼補生活費用，故本院認債務人為其2 名女兒
      支出之扶養費用以每月共3,750元為已足。
    3.基此，債務人應無理由於債務未增加，而積極財產亦未減
      少之情況下，突於96年9 月毀諾，不依協商條件履行債務
      。復參以債務人於95年7月5日與無擔保借款協商成立時，
      勢必已考量其本身收入、支出狀況以決定還款之金額是否
      為其所能負擔，則債務人協商時之收入及支出情況既與本
      件聲請更生時未有明顯不同，而無情事變更，亦即無「不
      可歸責於己之事由，致履行顯有重大困難」之情事存在。
      是以，債務人所主張每月收入扣除生活必要費用、房貸及
      扶養費後，已不足支付協商月付款之情形，既為協商當時
      已存在之事實，而非協商成立後始發生之情事，債務人仍
      願意以每月還款14,048元之條件與債權銀行達成協商合意
      ，依誠實信用原則，債務人自當依約履行，縱債務人為償
      還債務，必須經歷履行期間較不寬裕之經濟生活，然此乃
      債務人於負擔債務時即得預見，債務人更應樽節開支，戮
      力還款，自不得於與金融機構成立協商後，又率爾聲請依
      更生程序清理其債務。
    4.至於債務人主張法院每月強制扣薪11,600元部分，係債務
      人96年9 月最後一次繳款毀諾後，債權銀行嗣後始向本院
      聲請對債務人對第三人宏和精密紡織公司之薪資債權為強
      制執行，此業經本院調取本院97年執字第21303號、第256
      55號、30415 號清償借款、給付票款強制執行卷宗查明屬
      實，顯與債務人原是否可依債務協商內容清償月付金額無
      關。而債務人主張每月支出保險費2,135 元部分，並提出
      新光人壽繳費通知單共4 紙為憑，惟因該保險契約之被保
      險人為丙○○、丁○○，而丙○○、丁○○於新光人壽保
      險股份有限公司有效之保險契約為新長安終身壽險及防癌
      健康終身壽險，且均以要保人乙○○為繳納保險費義務人
      ，此有新光人壽保險股份有限公司97年8月5日（97）新壽
      法務字第0419號函暨該函檢附之投保資料在卷可稽，而債
      務人又未提出該筆保險費用係其支付之證據，故該筆保險
      費應不予計入債務人每月之支出費用。
    5.又債務人稱配偶乙○○亦因本身債務及長期病痛不斷，無
      法負擔債務，導致債務人經濟壓力負擔大，無力再繳納房
      貸及每月協商還款金額等語，然債務人就是否須負擔乙○○醫藥費用及金額若干，均未提出證明文件以實其說，是
      其前述主張尚難採憑。更且，倘如債務人所陳，乙○○因
      本身債務及長期病痛不斷，無力負擔債務，則何以乙○○
      仍有多餘資力續繳丙○○、丁○○於新光人壽保險公司之
      保費，且保單狀況目前均屬有效保險，是本院認債務人所
      稱其有履行顯有重大困難之情事云云，委無可採。
    6.末者，債務清償方案既係經當事人於本條例施行前行使選
      擇權所合意成立之債權契約，債務人自應受該成立之契約
      所拘束，如認該協商成立之清償方案其後有不適當履行之
      情形，仍應誠實面對債務，再循本條例所定之協商機制，
      誠意向債權人協商謀求更合理之清償方案，而非輕率毀諾
      ，逕為聲請更生清理程序。聲請人既於本條例施行前與債
      權人銀行等成立協商，每月償還14,048元，且已依協商方
      案履行，如事後有履行不便之情形，認清償方案應予適當
      調整，非不可經由本條例所規定之協商程序，再與債權人
      重新協商，訂定適當可行之清償方案，且依97年5 月中華
      民國銀行公會決議，金融機構就曾經參加95年度債務協商
      毀諾客戶提供「個別協商一致性方案」及對有繳款困難之
      債務協商持續履約客戶提供「變更債務協商協議書方案」
      ，債務人自當循此途徑以求解決，方符合本條例兼顧保障
      債權人公平受償及重建復甦債務人經濟生活之立法目的，
      是以，聲請人率予毀諾，逕為聲請本件更生，亦有不當。
四、綜上所述，債務人於消費者債務清理條例施行前，既已與金
    融機構之債權人依金融主管機關協調成立之中華民國銀行公
    會會員辦理消費金融案件無擔保債務協商機制成立協商，且
    又無因不可歸責於己致履行顯有重大困難之事由，則其聲請
    更生，顯然違背消費者債務清理條例第151條第6項準用同條
    第5 項前段之規定，且上開欠缺又屬無從補正，從而，依上
    開說明，應予駁回其更生之聲請，爰裁定如主文。
五、關於保全處分部分：本院於97年6 月30日所為准許保全處分
    （即：聲請人戊○○之普通債權人合作金庫商業銀行股份有
    限公司，於本件更生之聲請為裁定前，就本院九十七年度執
    字第二四七八四號拍賣抵押物強制執行事件中，聲請人戊○○所有如附表所示之不動產，不得為拍賣、特別變賣之強制
    執行程序之部分）之裁定，業已逾60日而失其效力，另聲請
    人亦未具狀請求裁定延長保全處分，且本件更生之聲請既經
    本院駁回，亦無依職權裁定延長保全處分之必要，附此敘明
    。
中    華    民    國    97    年    10    月    24    日
                  民事第三庭    法  官  黃聖涵
上正本證明與原本無異
如對本裁定抗告須於裁定送達後10日內向本院提出抗告狀，並應
繳納抗告費新台幣1,000元整。
中    華    民    國    97    年    10    月    24    日
                                書記官  朱小萍
附表：
┌─┬─────────────────────┬─┬────┬──────┐
│編│土          地          坐          落    │地│面    積│權    利    │
│  ├───┬────┬───┬───┬────┤  ├────┤            │
│號│縣  市│鄉鎮市區○  段  ○○段  │地    號│目│平方公尺│範    圍    │
├─┼───┼────┼───┼───┼────┼─┼────┼──────┤
│1 │臺南縣│仁德鄉  │後壁  │      │1153    │建│2316.76 │1000分之105 │
│  ├───┼────┴───┴───┴────┴─┴────┴──────┤
│  │備考  │                                                              │
└─┴───┴───────────────────────────────┘
┌─┬──┬───────┬───┬─────────────────┬────┐
│編│    │              │建築式│      建物面積（平方公尺）        │權利    │
│  │    │基  地  坐  落│樣主要├───────────┬─────┤        │
│  │建號│--------------│建築材│樓    層    面    積  │附屬建物主│        │
│  │    │建  物  門  牌│料及房│                      │要建築材料│        │
│號│    │              │屋層數│合                計  │及用途    │範圍    │
├─┼──┼───────┼───┼───────────┼─────┼────┤
│1 │821 │臺南縣仁德鄉後│8層樓 │7樓層：60.21          │13.12陽台 │全部    │
│  │    │壁段1153地號  │房、鋼│8樓層：39.65          │          │        │
│  │    │--------------│筋混凝│合 計：99.86          │          │        │
│  │    │臺南縣仁德鄉後│土造、│                      │          │        │
│  │    │壁村德南路187 │住家用│                      │          │        │
│  │    │巷27號7樓     │      │                      │          │        │
│  ├──┼───────┴───┴───────────┴─────┴────┤
│  │備考│包括共同使用部分835建號之持分、包含未保存登記建物全部               │
└─┴──┴──────────────────────────────────┘


司法院資訊處製作；財團法人民間司法改革基金會備份。
